---
title: "TFG"
author: "Clara Zaldivar"
date: "7/2/2020"
output: html_document
---

```{r setup, include=FALSE}
knitr::opts_chunk$set(echo = TRUE)
```

1. Instalem els paquets necessaris

```{r}
library("readxl")
library('tseries')
library('forecast')
library("fBasics")
library("ggplot2")
```
2. Carreguem les dades
```{r}
tipologia<-read.csv2("Tipologia_gener.csv", stringsAsFactors = FALSE)
sapply(tipologia, class)

```

3. Anàlisi exploratori
3.1 Tipologia
```{r}
dim(tipologia)
head(tipologia)
str(tipologia)
```


3.1.1 Total
```{r}
ggplot(tipologia, aes(x=TOTAL))+geom_histogram(aes(y=..density..)) + geom_density(color='red')
```
```{r}
ggplot(tipologia, aes(x=X, y=TOTAL))+ geom_point()
```


3.1.2 Turistes

```{r}
ggplot(tipologia, aes(x=TURISTES))+geom_histogram(aes(y=..density..)) + geom_density(color='red')
```


3.1.3 Excursionistes 
```{r}
ggplot(tipologia, aes(x=EXCURSIONISTES))+geom_histogram(aes(y=..density..)) + geom_density(color='red')
```

3.2 CCAA
3.3 Via d'accès

4. Modelització 
4.1 Tipologia
**4.1.1 TOTAL**
```{r}
df<-data.frame(tipologia$TOTAL)
df<-ts(df,start=2000.1,frequency=12)
plot.ts(df,col=4)
```

```{r}
par(mfrow=c(2,1))
acf(df,ylim=c(-1,1),lag=100)
pacf(df,ylim=c(-1,1),lag=100)

```
```{r}
plot(decompose(df))
```


Diferència estacional

```{r}
df1<-diff(df, lag=12)
par(mfrow=c(1,1))
plot.ts(df1,col=4)



par(mfrow=c(2,1))
acf(df1,ylim=c(-1,1),lag=100)
pacf(df1,ylim=c(-1,1),lag=100)

par(mfrow=c(2,1))
acf(df1,ylim=c(-1,1),lag=12)
pacf(df1,ylim=c(-1,1),lag=12)

```

Automàtic: 

```{r}
auto.arima(df, trace=T)
```


Modelització
```{r}
model<-arima(df,order = c(3,0,3),seasonal = list (order = c(2,1,0)))
model

```


```{r}

pnorm(c(abs(model$coef)/sqrt(diag(model$var.coef))), mean=0, sd=1, lower.tail=FALSE)


```
Validació residus
```{r}
par(mfrow=c(2,1))
acf(model$residuals,ylim=c(-1,1),lag=100)
pacf(model$residuals,ylim=c(-1,1),lag=100)

```
Normalitat dels residus

```{r}
jarqueberaTest(model$residuals)
```

Predicció
```{r}
pred<-ts(df[1:240],start=2000.1,frequency=12)
fit2<-arima(df,order = c(3,0,3),seasonal = list (order = c(2,1,0)))

data2f<-predict(fit2,n.ahead=1)
ts.plot(df,data2f$pred,col=1:2)
```
Avaluació de la capacitat predictiva del model

QUAN TINGUI LES DADES REALS

```{r}
febrer<-read.csv2("Tipologia_febrer.csv", stringsAsFactors = FALSE)

sapply(tipologia, class)
```

```{r}
errors<-febrer$TOTAL[241]-data2f$pred
ts.plot(errors,col=2)
eqm<-sum(errors*errors)/12
reqm<-eqm^(.5)
eam<-sum(abs(errors))/12
epam<-sum(abs(errors)/abs(febrer$TOTAL[241]))/12
```



**4.1.2 TURISTES**
```{r}
df<-data.frame(tipologia$TURISTES)
df<-ts(df,start=2000.1,frequency=12)
plot.ts(df,col=4)
```

```{r}
par(mfrow=c(2,1))
acf(df,ylim=c(-1,1),lag=100)
pacf(df,ylim=c(-1,1),lag=100)

```
Diferència regular
```{r}
df2<-diff(df)
par(mfrow=c(1,1))
plot.ts(df1,col=4)

par(mfrow=c(2,1))
acf(df2,ylim=c(-1,1),lag=100)
pacf(df2,ylim=c(-1,1),lag=100)
```



Diferència estacional

```{r}
df1<-diff(df2, lag=12)
par(mfrow=c(1,1))
plot.ts(df1,col=4)

par(mfrow=c(2,1))
acf(df1,ylim=c(-1,1),lag=100)
pacf(df1,ylim=c(-1,1),lag=100)

```

Modelització
```{r}
model<-arima(df,order = c(0,1,1),seasonal = list (order = c(2,1,1)))
model

```


```{r}

pnorm(c(abs(model$coef)/sqrt(diag(model$var.coef))), mean=0, sd=1, lower.tail=FALSE)


```
Validació residus
```{r}
par(mfrow=c(2,1))
acf(model$residuals,ylim=c(-1,1),lag=100)
pacf(model$residuals,ylim=c(-1,1),lag=100)

```
Normalitat dels residus

```{r}
jarqueberaTest(model$residuals)
```

Predicció
```{r}
pred<-ts(df[1:240],start=2000.1,frequency=12)
fit2<-arima(df,order = c(0,1,1),seasonal = list (order = c(2,1,1)))

data2f<-predict(fit2,n.ahead=3)
ts.plot(df,data2f$pred,col=1:2)
```
Avaluació de la capacitat predictiva del model

QUAN TINGUI LES DADES REALS
```{r}
errors<-df[240:252]-data2f$pred
ts.plot(errors,col=2)
eqm<-sum(errors*errors)/12
reqm<-eqm^(.5)
eam<-sum(abs(errors))/12
```


**4.1.3 EXCURSIONISTES**
```{r}
df<-data.frame(tipologia$EXCURSIONISTES)
df<-ts(df,start=2000.1,frequency=12)
plot.ts(df,col=4)
```

```{r}
par(mfrow=c(2,1))
acf(df,ylim=c(-1,1),lag=100)
pacf(df,ylim=c(-1,1),lag=100)

```
Diferència regular
```{r}
df2<-diff(df)
par(mfrow=c(1,1))
plot.ts(df1,col=4)

par(mfrow=c(2,1))
acf(df2,ylim=c(-1,1),lag=100)
pacf(df2,ylim=c(-1,1),lag=100)
```



Diferència estacional

```{r}
df1<-diff(df2, lag=12)
par(mfrow=c(1,1))
plot.ts(df1,col=4)

par(mfrow=c(2,1))
acf(df1,ylim=c(-1,1),lag=100)
pacf(df1,ylim=c(-1,1),lag=100)

```

Modelització
```{r}
model<-arima(df,order = c(0,1,3),seasonal = list (order = c(0,1,1)))
model

```


```{r}

pnorm(c(abs(model$coef)/sqrt(diag(model$var.coef))), mean=0, sd=1, lower.tail=FALSE)


```
Validació residus
```{r}
par(mfrow=c(2,1))
acf(model$residuals,ylim=c(-1,1),lag=100)
pacf(model$residuals,ylim=c(-1,1),lag=100)

```
Normalitat dels residus

```{r}
jarqueberaTest(model$residuals)
```

Predicció
```{r}
pred<-ts(df[1:240],start=2000.1,frequency=12)
fit2<-arima(df,order = c(0,1,3),seasonal = list (order = c(0,1,1)))

data2f<-predict(fit2,n.ahead=3)
ts.plot(df,data2f$pred,col=1:2)
```
Avaluació de la capacitat predictiva del model

QUAN TINGUI LES DADES REALS
```{r}
errors<-df[240:252]-data2f$pred
ts.plot(errors,col=2)
eqm<-sum(errors*errors)/12
reqm<-eqm^(.5)
eam<-sum(abs(errors))/12
```



**4.2 VIA D'ACCÉS**

```{r}
via<-read.csv2("Via d'acces_gener.csv", stringsAsFactors = FALSE)
sapply(via, class)

```

```{r}
head(via)
dim(via)
```



**4.2.1 TOTAL**

```{r}
df<-data.frame(via$TOTAL)
df<-ts(df,start=2000.1,frequency=12)
plot.ts(df,col=4)
```

```{r}
par(mfrow=c(2,1))
acf(df,ylim=c(-1,1),lag=100)
pacf(df,ylim=c(-1,1),lag=100)

```
Diferència regular
```{r}
df2<-diff(df)
par(mfrow=c(1,1))
plot.ts(df1,col=4)

par(mfrow=c(2,1))
acf(df2,ylim=c(-1,1),lag=100)
pacf(df2,ylim=c(-1,1),lag=100)
```



Diferència estacional

```{r}
df1<-diff(df2, lag=12)
par(mfrow=c(1,1))
plot.ts(df1,col=4)

par(mfrow=c(2,1))
acf(df1,ylim=c(-1,1),lag=100)
pacf(df1,ylim=c(-1,1),lag=100)

```

Modelització
```{r}
model<-arima(df,order = c(0,1,1),seasonal = list (order = c(2,1,1)))
model

```


```{r}

pnorm(c(abs(model$coef)/sqrt(diag(model$var.coef))), mean=0, sd=1, lower.tail=FALSE)


```
Validació residus
```{r}
par(mfrow=c(2,1))
acf(model$residuals,ylim=c(-1,1),lag=100)
pacf(model$residuals,ylim=c(-1,1),lag=100)

```
Normalitat dels residus

```{r}
jarqueberaTest(model$residuals)
```

Predicció
```{r}
pred<-ts(df[1:240],start=2000.1,frequency=12)
fit2<-arima(df,order = c(0,1,1),seasonal = list (order = c(2,1,1)))

data2f<-predict(fit2,n.ahead=3)
ts.plot(df,data2f$pred,col=1:2)
```
Avaluació de la capacitat predictiva del model

QUAN TINGUI LES DADES REALS
```{r}
errors<-df[240:252]-data2f$pred
ts.plot(errors,col=2)
eqm<-sum(errors*errors)/12
reqm<-eqm^(.5)
eam<-sum(abs(errors))/12
```




**4.2.2 AEROPORT**

```{r}
df<-data.frame(via$AEROPUERTO)
df<-ts(df,start=2000.1,frequency=12)
plot.ts(df,col=4)
```

```{r}
par(mfrow=c(2,1))
acf(df,ylim=c(-1,1),lag=100)
pacf(df,ylim=c(-1,1),lag=100)

```
Diferència regular
```{r}
df2<-diff(df)
par(mfrow=c(1,1))
plot.ts(df1,col=4)

par(mfrow=c(2,1))
acf(df2,ylim=c(-1,1),lag=100)
pacf(df2,ylim=c(-1,1),lag=100)
```



Diferència estacional

```{r}
df1<-diff(df2, lag=12)
par(mfrow=c(1,1))
plot.ts(df1,col=4)

par(mfrow=c(2,1))
acf(df1,ylim=c(-1,1),lag=100)
pacf(df1,ylim=c(-1,1),lag=100)

```

Modelització
```{r}
model<-arima(df,order = c(0,1,1),seasonal = list (order = c(0,1,1)))
model

```


```{r}

pnorm(c(abs(model$coef)/sqrt(diag(model$var.coef))), mean=0, sd=1, lower.tail=FALSE)


```
Validació residus
```{r}
par(mfrow=c(2,1))
acf(model$residuals,ylim=c(-1,1),lag=100)
pacf(model$residuals,ylim=c(-1,1),lag=100)

```
Normalitat dels residus

```{r}
jarqueberaTest(model$residuals)
```

Predicció
```{r}
pred<-ts(df[1:240],start=2000.1,frequency=12)
fit2<-arima(df,order = c(0,1,1),seasonal = list (order = c(0,1,1)))

data2f<-predict(fit2,n.ahead=3)
ts.plot(df,data2f$pred,col=1:2)
```
Avaluació de la capacitat predictiva del model

QUAN TINGUI LES DADES REALS
```{r}
errors<-df[240:252]-data2f$pred
ts.plot(errors,col=2)
eqm<-sum(errors*errors)/12
reqm<-eqm^(.5)
eam<-sum(abs(errors))/12
```







**4.2.3 CARRETERA**

```{r}
df<-data.frame(via$CARRETERA)
df<-ts(df,start=2000.1,frequency=12)
plot.ts(df,col=4)
```

```{r}
par(mfrow=c(2,1))
acf(df,ylim=c(-1,1),lag=100)
pacf(df,ylim=c(-1,1),lag=100)

```
Diferència regular
```{r}
df2<-diff(df)
par(mfrow=c(1,1))
plot.ts(df1,col=4)

par(mfrow=c(2,1))
acf(df2,ylim=c(-1,1),lag=100)
pacf(df2,ylim=c(-1,1),lag=100)
```



Diferència estacional

```{r}
df1<-diff(df2, lag=12)
par(mfrow=c(1,1))
plot.ts(df1,col=4)

par(mfrow=c(2,1))
acf(df1,ylim=c(-1,1),lag=100)
pacf(df1,ylim=c(-1,1),lag=100)

```

Modelització
```{r}
model<-arima(df,order = c(1,0,2),seasonal = list (order = c(2,1,2)))
model

```


```{r}

pnorm(c(abs(model$coef)/sqrt(diag(model$var.coef))), mean=0, sd=1, lower.tail=FALSE)


```
Validació residus
```{r}
par(mfrow=c(2,1))
acf(model$residuals,ylim=c(-1,1),lag=100)
pacf(model$residuals,ylim=c(-1,1),lag=100)

```
Normalitat dels residus

```{r}
jarqueberaTest(model$residuals)
```

Predicció
```{r}
pred<-ts(df[1:240],start=2000.1,frequency=12)
fit2<-arima(df,order = c(1,0,2),seasonal = list (order = c(2,1,2)))

data2f<-predict(fit2,n.ahead=3)
ts.plot(df,data2f$pred,col=1:2)
```
Avaluació de la capacitat predictiva del model

QUAN TINGUI LES DADES REALS
```{r}
errors<-df[240:252]-data2f$pred
ts.plot(errors,col=2)
eqm<-sum(errors*errors)/12
reqm<-eqm^(.5)
eam<-sum(abs(errors))/12
```







**4.2.4 PORT**

```{r}
df<-data.frame(via$PUERTO)
df<-ts(df,start=2000.1,frequency=12)
plot.ts(df,col=4)
```

```{r}
par(mfrow=c(2,1))
acf(df,ylim=c(-1,1),lag=100)
pacf(df,ylim=c(-1,1),lag=100)

```
Diferència regular
```{r}
df2<-diff(df)
par(mfrow=c(1,1))
plot.ts(df1,col=4)

par(mfrow=c(2,1))
acf(df2,ylim=c(-1,1),lag=100)
pacf(df2,ylim=c(-1,1),lag=100)
```



Diferència estacional

```{r}
df1<-diff(df2, lag=12)
par(mfrow=c(1,1))
plot.ts(df1,col=4)

par(mfrow=c(2,1))
acf(df1,ylim=c(-1,1),lag=100)
pacf(df1,ylim=c(-1,1),lag=100)

```

Modelització
```{r}
model<-arima(df,order = c(2,0,2),seasonal = list (order = c(1,1,0)))
model

```


```{r}

pnorm(c(abs(model$coef)/sqrt(diag(model$var.coef))), mean=0, sd=1, lower.tail=FALSE)


```
Validació residus
```{r}
par(mfrow=c(2,1))
acf(model$residuals,ylim=c(-1,1),lag=100)
pacf(model$residuals,ylim=c(-1,1),lag=100)

```
Normalitat dels residus

```{r}
jarqueberaTest(model$residuals)
```

Predicció
```{r}
pred<-ts(df[1:240],start=2000.1,frequency=12)
fit2<-arima(df,order = c(2,0,2),seasonal = list (order = c(1,1,0)))

data2f<-predict(fit2,n.ahead=3)
ts.plot(df,data2f$pred,col=1:2)
```
Avaluació de la capacitat predictiva del model

QUAN TINGUI LES DADES REALS
```{r}
errors<-df[240:252]-data2f$pred
ts.plot(errors,col=2)
eqm<-sum(errors*errors)/12
reqm<-eqm^(.5)
eam<-sum(abs(errors))/12
```






**4.2.5 TREN**

```{r}
df<-data.frame(via$TREN)
df<-ts(df,start=2000.1,frequency=12)
plot.ts(df,col=4)
```

```{r}
par(mfrow=c(2,1))
acf(df,ylim=c(-1,1),lag=100)
pacf(df,ylim=c(-1,1),lag=100)

```
Diferència regular
```{r}
df2<-diff(df)
par(mfrow=c(1,1))
plot.ts(df1,col=4)

par(mfrow=c(2,1))
acf(df2,ylim=c(-1,1),lag=100)
pacf(df2,ylim=c(-1,1),lag=100)
```



Diferència estacional

```{r}
df1<-diff(df2, lag=12)
par(mfrow=c(1,1))
plot.ts(df1,col=4)

par(mfrow=c(2,1))
acf(df1,ylim=c(-1,1),lag=100)
pacf(df1,ylim=c(-1,1),lag=100)

```

Modelització
```{r}
model<-arima(df,order = c(1,0,1),seasonal = list (order = c(0,1,1)))
model

```


```{r}

pnorm(c(abs(model$coef)/sqrt(diag(model$var.coef))), mean=0, sd=1, lower.tail=FALSE)


```
Validació residus
```{r}
par(mfrow=c(2,1))
acf(model$residuals,ylim=c(-1,1),lag=100)
pacf(model$residuals,ylim=c(-1,1),lag=100)

```
Normalitat dels residus

```{r}
jarqueberaTest(model$residuals)
```

Predicció
```{r}
pred<-ts(df[1:240],start=2000.1,frequency=12)
fit2<-arima(df,order = c(1,0,1),seasonal = list (order = c(0,1,1)))

data2f<-predict(fit2,n.ahead=3)
ts.plot(df,data2f$pred,col=1:2)
```
Avaluació de la capacitat predictiva del model

QUAN TINGUI LES DADES REALS
```{r}
errors<-df[240:252]-data2f$pred
ts.plot(errors,col=2)
eqm<-sum(errors*errors)/12
reqm<-eqm^(.5)
eam<-sum(abs(errors))/12
```





**4.4 COMUNITAT AUTÒNOMA **

```{r}
ccaa<-read.csv2("CCAA_gener.csv", stringsAsFactors = FALSE)
sapply(ccaa, class)

```
```{r}
head(ccaa)
```


**4.4.1 TOTAL**

```{r}
df<-data.frame(ccaa$TOTAL)
df<-ts(df,start=2000.1,frequency=12)
plot.ts(df,col=4)
```

```{r}
par(mfrow=c(2,1))
acf(df,ylim=c(-1,1),lag=100)
pacf(df,ylim=c(-1,1),lag=100)

```
Diferència regular
```{r}
df2<-diff(df)
par(mfrow=c(1,1))
plot.ts(df1,col=4)

par(mfrow=c(2,1))
acf(df2,ylim=c(-1,1),lag=100)
pacf(df2,ylim=c(-1,1),lag=100)
```



Diferència estacional

```{r}
df1<-diff(df2, lag=12)
par(mfrow=c(1,1))
plot.ts(df1,col=4)

par(mfrow=c(2,1))
acf(df1,ylim=c(-1,1),lag=100)
pacf(df1,ylim=c(-1,1),lag=100)

par(mfrow=c(2,1))
acf(df1,ylim=c(-1,1),lag=12)
pacf(df1,ylim=c(-1,1),lag=12)

```

Modelització
```{r}
model<-arima(df,order = c(0,1,1),seasonal = list (order = c(2,1,1)))
model

```


```{r}

pnorm(c(abs(model$coef)/sqrt(diag(model$var.coef))), mean=0, sd=1, lower.tail=FALSE)


```
Validació residus
```{r}
par(mfrow=c(2,1))
acf(model$residuals,ylim=c(-1,1),lag=100)
pacf(model$residuals,ylim=c(-1,1),lag=100)

```
Normalitat dels residus

```{r}
jarqueberaTest(model$residuals)
```

Predicció
```{r}
pred<-ts(df[1:240],start=2000.1,frequency=12)
fit2<-arima(df,order = c(0,1,1),seasonal = list (order = c(2,1,1)))

data2f<-predict(fit2,n.ahead=3)
ts.plot(df,data2f$pred,col=1:2)
```
Avaluació de la capacitat predictiva del model

QUAN TINGUI LES DADES REALS
```{r}
errors<-df[240:252]-data2f$pred
ts.plot(errors,col=2)
eqm<-sum(errors*errors)/12
reqm<-eqm^(.5)
eam<-sum(abs(errors))/12
```








**4.4.3 VALENCIA**

```{r}
df<-data.frame(ccaa$COMUNITAT.VALENCIANA)
df<-ts(df,start=2000.1,frequency=12)
plot.ts(df,col=4)
```

```{r}
par(mfrow=c(2,1))
acf(df,ylim=c(-1,1),lag=100)
pacf(df,ylim=c(-1,1),lag=100)

```
Diferència regular
```{r}
df2<-diff(df)
par(mfrow=c(1,1))
plot.ts(df1,col=4)

par(mfrow=c(2,1))
acf(df2,ylim=c(-1,1),lag=100)
pacf(df2,ylim=c(-1,1),lag=100)
```



Diferència estacional

```{r}
df1<-diff(df2, lag=12)
par(mfrow=c(1,1))
plot.ts(df1,col=4)

par(mfrow=c(2,1))
acf(df1,ylim=c(-1,1),lag=100)
pacf(df1,ylim=c(-1,1),lag=100)

```

Modelització
```{r}
model<-arima(df,order = c(0,1,1),seasonal = list (order = c(0,1,1)))
model

```


```{r}

pnorm(c(abs(model$coef)/sqrt(diag(model$var.coef))), mean=0, sd=1, lower.tail=FALSE)


```

Validació residus
```{r}
par(mfrow=c(2,1))
acf(model$residuals,ylim=c(-1,1),lag=100)
pacf(model$residuals,ylim=c(-1,1),lag=100)

```
Normalitat dels residus

```{r}
jarqueberaTest(model$residuals)
```

Predicció
```{r}
pred<-ts(df[1:240],start=2000.1,frequency=12)
fit2<-arima(df,order = c(0,1,1),seasonal = list (order = c(0,1,1)))

data2f<-predict(fit2,n.ahead=3)
ts.plot(df,data2f$pred,col=1:2)
```
Avaluació de la capacitat predictiva del model

QUAN TINGUI LES DADES REALS
```{r}
errors<-df[240:252]-data2f$pred
ts.plot(errors,col=2)
eqm<-sum(errors*errors)/12
reqm<-eqm^(.5)
eam<-sum(abs(errors))/12
```





**4.4.2 CATALUNYAL**

```{r}
df<-data.frame(ccaa$CATALUNYA)
df<-ts(df,start=2000.1,frequency=12)
plot.ts(df,col=4)
```

```{r}
par(mfrow=c(2,1))
acf(df,ylim=c(-1,1),lag=100)
pacf(df,ylim=c(-1,1),lag=100)

```
Diferència regular
```{r}
df2<-diff(df)
par(mfrow=c(1,1))
plot.ts(df1,col=4)

par(mfrow=c(2,1))
acf(df2,ylim=c(-1,1),lag=100)
pacf(df2,ylim=c(-1,1),lag=100)
```



Diferència estacional

```{r}
df1<-diff(df2, lag=12)
par(mfrow=c(1,1))
plot.ts(df1,col=4)

par(mfrow=c(2,1))
acf(df1,ylim=c(-1,1),lag=100)
pacf(df1,ylim=c(-1,1),lag=100)

```

Modelització
```{r}
model<-arima(df,order = c(1,0,1),seasonal = list (order = c(2,1,1)))
model

```


```{r}

pnorm(c(abs(model$coef)/sqrt(diag(model$var.coef))), mean=0, sd=1, lower.tail=FALSE)


```

Validació residus
```{r}
par(mfrow=c(2,1))
acf(model$residuals,ylim=c(-1,1),lag=100)
pacf(model$residuals,ylim=c(-1,1),lag=100)

```
Normalitat dels residus

```{r}
jarqueberaTest(model$residuals)
```

Predicció
```{r}
pred<-ts(df[1:240],start=2000.1,frequency=12)
fit2<-arima(df,order = c(1,0,1),seasonal = list (order = c(2,1,1)))

data2f<-predict(fit2,n.ahead=3)
ts.plot(df,data2f$pred,col=1:2)
```
Avaluació de la capacitat predictiva del model

QUAN TINGUI LES DADES REALS
```{r}
errors<-df[240:252]-data2f$pred
ts.plot(errors,col=2)
eqm<-sum(errors*errors)/12
reqm<-eqm^(.5)
eam<-sum(abs(errors))/12
```









**4.4.4 MADRID**

```{r}
df<-data.frame(ccaa$MADRID)
df<-ts(df,start=2000.1,frequency=12)
plot.ts(df,col=4)
```

```{r}
par(mfrow=c(2,1))
acf(df,ylim=c(-1,1),lag=100)
pacf(df,ylim=c(-1,1),lag=100)

```
Diferència regular
```{r}
df2<-diff(df)
par(mfrow=c(1,1))
plot.ts(df1,col=4)

par(mfrow=c(2,1))
acf(df2,ylim=c(-1,1),lag=100)
pacf(df2,ylim=c(-1,1),lag=100)
```



Diferència estacional

```{r}
df1<-diff(df2, lag=12)
par(mfrow=c(1,1))
plot.ts(df1,col=4)

par(mfrow=c(2,1))
acf(df1,ylim=c(-1,1),lag=100)
pacf(df1,ylim=c(-1,1),lag=100)

```

Modelització
```{r}
model<-arima(df,order = c(0,1,1),seasonal = list (order = c(1,1,2)))
model

```


```{r}

pnorm(c(abs(model$coef)/sqrt(diag(model$var.coef))), mean=0, sd=1, lower.tail=FALSE)


```

Validació residus
```{r}
par(mfrow=c(2,1))
acf(model$residuals,ylim=c(-1,1),lag=100)
pacf(model$residuals,ylim=c(-1,1),lag=100)

```
Normalitat dels residus

```{r}
jarqueberaTest(model$residuals)
```

Predicció
```{r}
pred<-ts(df[1:240],start=2000.1,frequency=12)
fit2<-arima(df,order = c(0,1,1),seasonal = list (order = c(1,1,2)))

data2f<-predict(fit2,n.ahead=3)
ts.plot(df,data2f$pred,col=1:2)
```
Avaluació de la capacitat predictiva del model

QUAN TINGUI LES DADES REALS
```{r}
errors<-df[240:252]-data2f$pred
ts.plot(errors,col=2)
eqm<-sum(errors*errors)/12
reqm<-eqm^(.5)
eam<-sum(abs(errors))/12
```





